臺灣高等法院刑事判決　　　　　　　　96年度上易字第1613號
上　訴　人
即　被　告　乙○○
選任辯護人　莊乾城律師
上列上訴人因妨害自由案件，不服臺灣士林地方法院96年度易字
第221號，中華民國96年5月31日第一審判決（起訴案號：臺灣士
林地方法院檢察署95年度偵字第13250號），提起上訴，本院判
決如下：
    主  文
原判決撤銷。
乙○○以加害生命、身體之事，恐嚇他人致生危害於安全，處有
期徒刑伍月，如易科罰金以新台幣壹仟元折算壹日；減為有期徒
刑貳月又拾伍日，如易科罰金以新台幣壹仟元折算壹日。
    事  實
一、乙○○在台北市區3號3樓之3錢隆科技股份有限
    公司（下稱錢隆公司）擔任董事長特別助理，甲○○為該公
    司總經理。緣乙○○仲介台北市○○區○○路192號5樓寰訊
    科技顧問股份有限公司（下稱寰訊公司）向錢隆公司採購自
    動提款機（下稱ATM），2公司於民國95年8月31日上午在錢
    隆公司簽訂草約，約定由寰訊公司向錢隆公司採購ATM500台
    裝置於越南，並約定錢隆公司簽發面額各為新台幣（下同）
    1, 500萬元付款人為華南商業銀行龍江分行之支票4張充為
    履約保證金。惟錢隆公司董事長杜貞彬認為合約尚有若干條
    件不滿意，但不願錯失商機，雖當場交付寰訊公司4張面額
    各1,500萬元之支票，是以發票人錢隆公司大小印章則蓋用
    與銀行留存之印鑑章並不相同之印章，俾使寰訊公司若提示
    時不能兌現，藉以牽制。然當時寰訊公司財務陷於困難，該
    公司所簽發面額總計12,623, 789元之支票當日已屆期，無
    資金供兌現，若所取得錢隆公司之支票若予票貼取得資金即
    可渡過難關，嗣發覺錢隆公司支票上印文非印鑑章，於當日
    下午3時許即派員會同乙○○前往錢隆公司要求重新簽發支
    票，適錢隆公司董事長杜貞彬不在場，而總經理甲○○不曾
    參與草約簽訂，於審核上開草約後，認為條件不合理，可能
    危及錢隆公司之利益，當場拒絕重新簽發支票。乙○○唯恐
    錢隆公司支票未能及時於當日下午3時30分前貼現取得資金
    軋入寰訊公司戶頭，寰訊公司發生退票即暴露財務危機，且
    與錢隆公司間採購合約若破裂，無從藉此抽取佣金，情急之
    下，竟於錢隆公司內向甲○○嚇稱：「你今日給我來不及，
    今日晚上，找人來找你，你給我小心點！」等語，意即甲○
    ○如不重新簽發錢隆公司支票，至令寰訊公司難以貼現取得
    資金，寰訊公司發生退票，晚上就要找人向甲○○尋釁，危
    及甲○○生命、身體之安全，致甲○○聽聞後心生畏懼，致
    生危害於其安全。
二、案經甲○○訴由台北市政府警察局南港分局報請台灣士林地
    方法院檢察署檢察官偵查起訴。
    理  由
一、認定犯罪事實所憑證據及理由：
（一）前揭犯罪事實，業據告訴人甲○○於警詢（見偵查卷第15
      頁、第18頁）指訴甚詳，告訴人於原審並轉換為證人接受
      望復語，證稱被告乙○○確有恐嚇：「你今日給我來不及
      ，今日晚上，找人來找你，你給我小心！」，當時感到十
      分驚恐，至翌日（95年9月1日）上網查詢寰訊公司最近3
      個月重大訊息，才知寰訊公司業於95年8月31日因存款不
      足而發生退票事件，退票金額為12,623,789元，始驚覺被
      告於95年8月31日下午3時許，強烈要求重新簽發支票之目
      的等語（見原審卷第105頁至第107頁96年4月18日審判筆
      錄），而證人即錢隆公司管理部協理劉文明、錢隆公司現
      任總經理林錦坤亦均於原審證稱：當日聽聞被告與告訴人
      因是否簽發支票乙事爭執，被告確向告訴人表示：「今日
      晚上，找人來找你」等語，且當時說話聲音很大聲等情在
      卷（見原審卷第69頁、第70頁、第88頁，96年4月18日審
      判筆錄），足見被告於95年8月31日，確因告訴人拒絕重
      新簽發支票交付乙節，對告訴人有上開恐嚇言詞之事實。
（二）徵諸卷附告訴人於原審提出之寰訊公司、錢隆公司於95年
      8 月31日簽訂採購合約之草約影本（見原審卷第25頁至第
      27頁），所簽訂採購ATM合約，總價金為美金1千萬元（折
      合新台幣約為3億餘元），錢隆公司開立4張面額各為1,50
      0萬元之支票（影本見原審卷第28頁、第29頁），充為履
      約保證金，但契約卻未述及寰訊公司應給付定金，或開立
      不可撤回之信用狀資以保證價金之給付，此採購合約確實
      不合交易常規，按民間商場交易鮮有買方無須給付定金，
      而賣方卻先提出支票做為履約保證金之情事。此徵諸證人
      即錢隆公司董事長杜貞彬亦自承與寰訊公司之合約已商談
      甚久，因錢隆公司無法提供ATM觸控及無線通訊功能，擬
      引進第3家公司合作，故始終未能簽約，95年8月30日晚間
      ，寰訊公司忽然表示願與錢隆公司簽約，不須第3家廠商
      配合，所以翌日（即8月31日）上午即與寰訊公司簽訂合
      約，雖關於付款條件、解約權等事項尚不明確，但又不願
      錯失商機，雖然當場依合約簽發4張面額1,500萬元之支票
      交付予寰訊公司，但支票上發票人錢隆公司大小章均與銀
      行留存之印鑑章不符，藉以牽制寰訊公司等情在卷（見原
      審卷第96頁至第98頁96年4月18日審判筆錄）。
（三）再參酌寰訊公司與錢隆公司甫於95年8月31日上午簽訂草
      約，並取得錢隆公司之4紙支票，當日下午即發現支票上
      印文與錢隆公司留存銀行之印鑑章不符，於下午3時30分
      銀行結束對外營業前，被告即出面向錢隆公司索取另簽發
      蓋有印鑑章之支票等情，為被告所不否認。綜合卷附寰訊
      科技最近3個月重大訊息查詢網頁列印資料所示，該公司
      於95年8月31日下午即有總計12,623,789元之支票屆期而
      未能兌現（見原審卷第30頁至第32頁）等情判斷，可推論
      寰訊公司於95年8月31日與錢隆公司簽訂ATM採購合約之目
      的，無非意在當日取得面額總計6千萬元之支票，藉以向
      金融機構辦理票貼，甚或其他地下金融融資，避免當日下
      午跳票危機，至為明確。
（四）被告為寰訊公司、錢隆公司間合約之仲介，該合約標的高
      達3億餘元，佣金不菲，對於雙方之利益折衝，應知之甚
      詳，上午甫簽完合約，下午3時許即又急忙趕往錢隆公司
      要求重新簽發支票，其明知寰訊公司陷於財務危機，取得
      錢隆公司之支票以貼現，為唯一可令寰訊公司可免於當日
      下午跳票之方案，至為灼然；苟寰訊公司發生退票事件，
      與錢隆公司間之採購合約破裂，攸關被告能否抽取鉅額佣
      金，在此情境下，告訴人拒絕重新簽發支票，被告難免急
      切氣憤，告訴人指證被告以「你今日給我來不及，今日晚
      上，找人來找你，你給我小心點！」等語句，展現如拒絕
      簽發支票，晚上就要找人來尋釁，危及告訴人身體、生命
      安全，藉此恐嚇要脅告訴人另行簽發支票，要與現場情狀
      相符。本件事證明確，犯行洵堪認定。
二、對於被告辯解之判斷：
（一）訊據被告矢口否認有恐嚇犯行，辯稱：錢隆公司、寰訊公
      司間ATM採購合約於95年8月31日上午即已議定，經修正若
      干細節，寰訊公司於當日下午即派員與其前往錢隆公司簽
      訂正式契約，並取回錢隆公司交付充為履約保證金之支票
      ，孰料告訴人悍然拒絕，經打電話向錢隆公司董事長杜貞
      彬請示，適逢杜貞彬在拔牙，不方便講話，表示「晚一點
      再說」，認為這表示晚上再處理的意思，故而向甲○○陳
      稱：「今天晚上找人來找你」，亦即晚上再找杜貞彬與告
      訴人溝通，惟因當時在氣憤中，所說之話難免不完整，但
      確實無意恐嚇告訴人，告訴人如因此心生畏懼，乃係其主
      觀假設之結果云云。
（二）然，告訴人指稱被告恐嚇，被告口出「你今日給我來不及
      」、「你給我小心點」等文句，就其前後文理推斷，被告
      向告訴人大聲恐嚇稱：「今日晚上，找人來找你！」等語
      並非友善，企圖影響告訴人決策，令其簽發支票，殆屬無
      疑。被告雖辯稱上開語句無非表示晚上再找杜貞彬與告訴
      人溝通，要無恐嚇之意云云，然被告與告訴人同為錢隆公
      司職員，如擬與錢隆公司董事長約見，口氣必然「晚上找
      董事長跟你談談」，甚或直呼杜貞彬之名，表示「晚上叫
      杜貞彬跟你談」，絕無以「今日晚上找人找你談」此種引
      用不特定人相見談判之說法，且被告亦自承當日晚間並未
      再聯繫杜貞彬、告訴人等情，益徵被告所辯無非臨訟飾卸
      之詞，要無可採。被告放話「今日晚上，找人來找你」，
      意謂晚上要找人向告訴人尋釁，危及告訴人生命、身體之
      安全，當足以令告訴人心生畏懼，極為灼然。
三、論罪之理由：
    核被告所為，係犯刑法第305條恐嚇罪。檢察官於原審蒞庭
    時，雖認被告所為涉刑法第346條恐嚇取財罪，惟該罪名係
    以行為人意圖為自己不法所有、不法利益為主觀犯罪構成要
    件。本件被告以恐嚇手法令告訴人重新簽發支票，固屬違法
    ，但並非無所本，所據者乃錢隆公司、寰宇公司間之合約，
    衡諸一般民眾認知，被告認為得依該合約要求告訴人重新簽
    發支票，並非無據，難認有何不法所有或不法利益之主觀意
    圖，是被告所為，尚與刑法第346條恐嚇取財罪之構成要件
    有間，附此敘明。
四、撤銷改判之理由：
    原審據以論罪科刑，固非無見。惟查被告犯罪時間，在96年
    4月24日以前，合於中華民國96年罪犯減刑條例減刑條件，
    原判決未及予以減刑。被告上訴意旨否認犯罪雖未足採，但
    原判決既有前揭可議之處，仍屬無可維持，應由本院將原判
    決撤銷改判。爰審酌被告為錢隆公司董事長特別助理，為謀
    求鉅額佣金利益，竟罔顧錢隆公司利益，執意要告訴人依據
    不利之契約重新簽發錢隆公司支票供寰訊公司融資，以掩飾
    寰訊公司財務危機，所求不遂，即以危及生命、身體之事恐
    嚇錢隆公司同僚，惡性非輕，犯後猶飾詞否認犯罪之態度等
    一切情狀，量處有期徒刑5月，並諭知如易科罰金，以新台
    幣1,000元折算1日，並依中華民國96年罪犯減刑條例第2條
    第1項第3款，減輕其宣告刑2分之1為有期徒刑2月又15日，
    並諭知如易科罰金，以新台幣1,000元折算1日。
六、適用法律：
刑事訴訟法第369條第1項前段、第364條、第299條第1項前段，
刑法第305條、第41條第1項，中華民國96年罪犯減刑條例第2條
第1項第3款、第7條、第9條。
本案經檢察官賴俊雄到庭執行職務。
中　　華　　民　　國　　96　　年　　9 　　月　　26　　日
　　　　　　　　　刑事第十六庭  審判長法　官  葉騰瑞
　　　　　　　　　　　　　　　　　    法　官  吳鴻章
　　　　　　　 　 　　　　　　　　　　法　官  王炳梁
以上正本證明與原本無異。
不得上訴。
                                      書記官  廖逸柔
中　　華　　民　　國　　96　　年　　9 　　月　　26　　日
附錄：本案論罪科刑法條全文
刑法第305條：
以加害生命、身體、自由、名譽、財產之事，恐嚇他人致生危害
於安全者，處2年以下有期徒刑、拘役或3百元以下罰金。
